【裁判字號】    97,上易,2192
【裁判日期】    971211
【裁判案由】    傷害等
【裁判全文】
臺灣高等法院刑事判決                97年度上易字第2192號
上  訴  人
即  被  告  乙○○
輔  佐  人  丙○○
上列上訴人因傷害等案件，不服臺灣板橋地方法院97年度易字第
1656號，中華民國97年7 月22日第一審判決（起訴案號：臺灣板
橋地方法院檢察署97年度偵字第4834號），提起上訴，本院判決
如下：
    主  文
上訴駁回。
    事  實
一、乙○○於民國96年12月27日下午5 時25分許，騎乘車牌號碼
    RFG-355 號輕型機車，行經臺北縣板橋巿漢生西路「致理技
    術學院」後門出入口時，見甲○○騎乘車牌號碼DOW-603 號
    輕型機車適在該處停等紅燈，竟基於傷害及強制他人行無義
    務之事等犯意，騎乘上開機車至甲○○左側並緊急煞車後，
    突然以腳踩甲○○之左腳背，致甲○○受有左腳背疼痛之傷
    害，並不顧甲○○之制止，接續多次以強拉之強暴方式撫摸
    甲○○腳背，藉此強暴之方式使甲○○行無義務之事，未久
    因該處交通管制號誌轉換為綠燈，甲○○旋騎乘機車往其位
    於臺北縣板橋巿文化路住處駛去，詎乙○○食髓知味而騎乘
    該機車尾隨在後，約10分鐘後，待甲○○騎乘該機車至臺北
    縣板橋巿文化路1段45巷5號前停妥機車後下車，其猶承前揭
    傷害及強制他人行無義務之事等犯意，騎乘該機車加速衝撞
    甲○○，致甲○○跌倒因而受有左踝、左大腿及小腿多處挫
    傷等傷害，並趁甲○○遭機車夾住以致無法動彈之際，其隨
    即下車，強抓甲○○左腳並撫摸腳背、腳踝及小腿，藉此強
    暴之方式使甲○○行無義務之事，嗣經甲○○掙扎脫困後按
    其位於該巷7之3號4樓住處之門鈴求助， 乙○○始悻然騎乘
    該機車離去。
二、案經甲○○訴由臺北縣政府警察局板橋分局報告臺灣板橋地
    方法院檢察署檢察官偵查起訴。
    理  由
壹、證據能力有無之判斷：
一、按被告以外之人（包括證人、鑑定人、告訴人、被害人及共
    同被告等）於審判外之陳述雖不符刑事訴訟法第159條之1至
    之4等4條之規定，而經當事人於審判程序同意作為證據，法
    院審酌該言詞陳述或書面陳述作成時之情況，認為適當者，
    亦得為證據；當事人、代理人或辯護人於法院調查證據時，
    知有刑事訴訟法第159條第1項不得為證據之情形，而未於言
    詞辯論終結前聲明異議者，視為有前項之同意， 同法第159
    條之5定有明文。 立法意旨在於傳聞證據未經當事人之反對
    詰問予以核實，原則上先予排除。惟若當事人已放棄反對詰
    問權，於審判程序中表明同意該等傳聞證據可作為證據；或
    於言詞辯論終結前未聲明異議，基於尊重當事人對傳聞證據
    之處分權，及證據資料愈豐富，愈有助於真實發見之理念，
    且強化言詞辯論主義，使訴訟程序得以順暢進行，上開傳聞
    證據亦均具有證據能力。本件證人即告訴人甲○○曾於警詢
    中為陳述，其性質雖屬傳聞證據，惟其未再於法院審理中為
    陳述，且查無符合同法第159條之1至之4等前4條之情形，其
    所為之上開警詢筆錄內容，於原審審理時予以提示並告以要
    旨，且各經檢察官及被告等人表示意見。當事人已知上述筆
    錄乃傳聞證據，且均未於言詞辯論終結前對該等筆錄內容異
    議，依上開規定，是證人甲○○於警詢中之證言應具有證據
    能力。
二、按被告以外之人於偵查中向檢察官所為陳述，除顯有不可信
    之情況者外，得為證據， 同法第159條之1第2項定有明文。
    偵查中對被告以外之人（包括證人、鑑定人、告訴人、被害
    人及共同被告等）於偵查中之證詞，性質上均屬傳聞證據。
    惟現階段刑事訴訟法規定檢察官代表國家偵查犯罪、實施公
    訴，依法其有訊問被告、證人及鑑定人之權，證人、鑑定人
    且須具結，而實務運作時，檢察官偵查中向被告以外之人所
    取得之陳述，原則上均能遵守法律規定，不致違法取供，其
    可信度極高，職是，被告以外之人前於偵查中已具結而為證
    述，除反對該項供述得具有證據能力之一方，已釋明「顯有
    不可信之情況」之理由外，不宜以該證人未能於審判中接受
    他造之反對詰問為由，即遽指該證人於偵查中之陳述不具證
    據能力。是證人甲○○於檢察官偵查時具結所為之證述，被
    告未曾提及檢察官在偵查時，有任何不法取供之情形，是客
    觀上並無顯不可信之情況，是證人甲○○於偵查中之證言自
    具有證據能力。
三、傳聞法則乃對於被告以外之人於審判外之言詞或書面陳述，
    亦即針對被告以外之人於審判外以言詞或書面所為之供述證
    據而為之規範。告訴人受傷及錄影監視器翻拍照片共6 幀，
    其性質固有供述證據與非供述證據之爭論，然審酌照片係傳
    達照相當時現場情況，而透過照片傳達的情形與現場真實情
    形，在內容上的一致性，是透過科學、機械之方式，對於所
    拍攝內容所為忠實且正確之記載，換言之，照片並不存在人
    對現實情形的知覺、記憶所經常發生的表現錯誤，是認照片
    之性質係非供述證據，則無傳聞法則之適用，此外別無證據
    證明上開照片有經偽造變造之情形，是應有證據能力。
四、按除刑事訴訟法第159條之1至同法159條之3之情形，下列文
    書亦得為證據：1.除顯有不可信之情況外，公務員職務上製
    作之紀錄文書、證明文書；2.除顯有不可信之情況外，從事
    業務之人於業務上或通常業務過程所須製作之紀錄文書、證
    明文書；3.除前2款之情形外，其他於可信之特別情況下所
    製作之文書，刑事訴訟法第159條之4定有明文。查向德中醫
    診所於96年12月28日所出具之就診證明書，性質上雖屬被告
    以外之人於審判外之書面陳述，而為傳聞證據，惟此係該院
    醫師依醫師法第17條之規定出具之診斷書，應屬刑事訴訟法
    第159條之4第3 款所稱之其他於可信之特別情況下所製作之
    文書，自應認得為證據，而有證據能力。
貳、實體方面：
一、訊之上訴人即被告乙○○固坦承有於前揭時地騎乘上開機車
    ，分別以腳踩告訴人甲○○之腳背及擦撞告訴人甲○○等事
    實，惟矢口否認有何傷害或強制使人行無義務之事之犯行，
    辯稱：伊在致理技術學院門口是不小心踩到告訴人腳背，致
    告訴人腳背髒了，伊是伸手要拍告訴人腳背的髒污，而非強
    抓並撫摸告訴人腳背，且伊有向告訴人說對不起，告訴人也
    說沒關係，但因伊想再跟告訴人說對不起，才騎乘上開機車
    跟著告訴人至巷內，是不小心擦撞告訴人，但告訴人並未跌
    倒，伊也未再碰告訴人云云；而被告之輔佐人亦為被告辯稱
    ：被告是因智能不足，表達能力不佳，為了要向告訴人道歉
    ，才會造成告訴人誤解云云。經查：
  (一)上開事實，迭據證人甲○○於警詢及偵訊時具結證述綦詳（
    見偵查卷第9頁至第10頁、第23頁至第24頁）， 並有向德中
    醫診所於96年12月28日所出具之就診證明書1 紙及告訴人受
    傷照片暨錄影監視器翻拍照片各3 幀附卷可稽，且上開巷內
    案發過程，亦經原審於97年6 月24日勘驗錄影監視光碟及本
    院於準備程序當庭勘驗屬實，有各該勘驗筆錄1 件（見原審
    卷第11頁至第12頁、本院卷第28頁）及翻拍照片20幀在卷可
    憑。而被告於警詢、偵查、原審審理及本院準備程序、審理
    時均不否認有於前揭時間，先在致理技術學院前以腳踩告訴
    人之腳背、以手碰觸告訴人腳背，嗣後追隨告訴人進入上開
    巷內，並擦撞告訴人，再次碰觸告訴人腳背等情（見偵查卷
    第5頁至第6頁、第30頁至第31頁、原審卷第25頁、第27頁、
    第57頁、第38頁、本院卷第26頁反面、第27頁、第28頁、第
    39頁），堪信證人甲○○前開所述，洵屬非虛。
  (二)被告雖以前揭情詞置辯。然觀諸前揭勘驗筆錄及翻拍照片所
    示，被告騎乘機車尾隨告訴人至上開巷內，茍被告僅欲向告
    訴人致歉者，何以於告訴人停車時發現被告騎乘機車在其後
    方之際，被告反而轉頭並將機車往後靠路邊停靠（見原審卷
    第14至15頁編號(三)至(五)照片）？又何以於告訴人下車站立在
    機車旁之際，在無其他車輛阻擋或巷弄狹小之情狀下，被告
    竟不下車向告訴人道歉，反而騎乘機車直接往告訴人站立之
    方向及位置衝撞（見原審卷及第15至16頁編號(六)至(八)照片）
    ？復何以告訴人棄鞋子於不顧而倉皇跨過被告機車去按門鈴
    ，被告將告訴人之鞋子放置在告訴人身旁地上隨即轉身騎乘
    機車離去（詳見原審卷第20至22頁編號(十五)至(二十)照片）？此均
    有違常情殊甚。是被告辯稱：伊是欲向告訴人致歉才尾隨進
    入巷內，因太緊張才不小心擦撞告訴人，後來也只是將鞋子
    放在地上給告訴人穿云云，顯與事實不符；另參酌被告先於
    警詢時供稱：伊騎車不小心擦撞到告訴人，致使告訴人差點
    跌倒，伊便扶著告訴人的手臂，因為發現告訴人高跟鞋掉落
    旁邊，伊彎腰幫告訴人撿高跟鞋，抓著告訴人的腳要幫告訴
    人將高跟鞋穿上，伊看告訴人感覺很驚恐並將腳縮回去，伊
    便沒有繼續摸告訴人；伊要幫告訴人將高跟鞋穿上，才會抓
    著她腳云云（見偵查卷第5至6頁）。卻於偵訊時供稱：伊騎
    車過去，伊手不小心碰到告訴人的手，告訴人好像不太穩，
    伊扶著告訴人，因告訴人鞋子掉了，伊拿高跟鞋要給告訴人
    穿，但告訴人好像沒有要穿，伊就直接把鞋子放在地上給告
    訴人；伊拿高跟鞋給告訴人，可能有碰到告訴人的腳背云云
    （見偵查卷第31頁），及於原審訊問時先供稱：伊不小心擦
    撞到告訴人手肘，伊沒有再碰告訴人，也沒有撫摸告訴人的
    腳云云（詳見原審卷第25頁、第26頁、第37頁），嗣又改稱
    ：在告訴人家門口伊只是拿鞋子給告訴人，可能因此有碰到
    告訴人的腳云云（見原審卷第38頁）。及於本院準備程序、
    審理時供稱：伊是看到告訴人的鞋子掉了，要撿回去給告訴
    人，並幫告訴人穿上，應該是有碰到告訴人的腳背；伊不知
    告訴人的鞋子為什麼會掉，只是要拿鞋子給告訴人云云（見
    本院卷第26頁、第38頁），是被告就其在上開巷內是否碰觸
    告訴人的腳一節，前後供述不一，且衡諸常情，茍被告僅欲
    幫告訴人撿拾高跟鞋，何需再碰觸告訴人的腳？可知被告係
    假藉撿拾高跟鞋之名目，行強拉告訴人腳並予以撫摸之實。
    而告訴人甲○○於上開巷內有遭被告擦撞跌倒並夾在自己與
    被告機車中間，已據證人甲○○於警詢及偵查中證述甚明（
    見偵查卷第9 頁、第23頁至第24頁），且依上開勘驗筆錄及
    照片所示，亦可看出告訴人在上開巷內遭被告騎乘機車擦撞
    後被告在機車上向左側身並伸出左手向告訴人，而告訴人嗣
    後必須跨過機車始能脫困，且期間被害人有彎身低頭，足徵
    告訴人在前揭時地遭被告騎乘機車擦撞後有遭夾在機車中間
    無訛。至上開錄影監視光碟雖無法清楚看到告訴人在上開巷
    內遭被告騎乘機車擦撞後有跌倒情事，然此部分業據告訴人
    於警詢及偵查中證述甚詳，而被告前揭所為業已構成傷害及
    強制罪，告訴人實無另設被告擦撞伊後跌倒等語誣指被告之
    必要，故被告辯稱告訴人於上開巷內並未跌倒及遭伊夾在機
    車中間云云，亦無可採。又被告於前揭致理技術學院是大力
    、狠狠踩告訴人左腳背後，進而撫摸告訴人左腳背，迭據證
    人甲○○於警詢及偵查中證述明確（見偵查卷第9 頁、第23
    頁），再參以被告嗣後尾隨告訴人至上開巷內，仍接續傷害
    、撫摸告訴人腳背，已如前述，顯見被告於前揭致理技術學
    院前所為，即意在傷害及使甲○○為無義務之事，此自不因
    被告在摸告訴人腳背時，有無向告訴人道歉而有不同，故被
    告辯稱伊於致理技術學院是不小心踩到告訴人，是為了幫告
    訴人拍掉被伊踩到的髒污，伊當時有向告訴人道歉云云，尚
    無可採。被告固又提出其驗退證明書影本1 紙證明其智能不
    足，惟苟如被告所述，其尾隨告訴人進入上開巷內，是為了
    向告訴人道歉，則其在致理技術學院前既已遭告訴人制止，
    竟猶能堅持尾隨告訴人進入上開巷內道歉，則以其智能不足
    、善良心性及表達能力不佳之情形下，應係以直接、簡便之
    下車道歉為最有可能，何以捨此不為，反而內心再三考慮、
    猶豫進而加速衝撞告訴人？是被告縱有智能不足情形，亦難
    憑為本件有利於被告之認定。故被告所辯，顯均屬事後卸責
    之詞，不足採信。綜上所述，本件事證已臻明確，被告犯行
    堪以認定，應予依法論科。
二、按刑法第304 條之強暴、脅迫，祇以所用之強脅手段足以妨
    害他人行使權利，或足使他人行無義務之事為已足，並非以
    被害人之自由完全受其壓制為必要（最高法院28年上字第36
    50號判例意旨參照）。被告於前揭時地分別以腳踩、機車擦
    撞傷告訴人，且不顧告訴人之制止，強抓告訴人腳背撫摸，
    而使告訴人行此無義務之事，核被告所為， 係犯刑法第277
    條第1項之傷害罪及同法第304條第1 項之強制罪。又被告前
    後二次傷害及強制犯行，分別係基於傷害告訴人及使告訴人
    行無義務之事之單一目的行之，前後時間密接，又對相同之
    被害人所為，係侵害同一法益，各該行為之獨立性極為薄弱
    ，足認其係基於單一犯意接續所為，應包括於一行為予以評
    價，屬實質上一罪之接續犯，故應僅論以一傷害及強制罪。
    檢察官指被告前後二次強制犯行，犯意各別，應予分論併罰
    云云，尚有未洽。又被告上開傷害及強制犯行，犯意各別，
    行為互殊，應予分論併罰。原審以被告所為事證明確，犯行
    堪予認定，適用刑法第277條第1項、第304條第1項、第51條
    第5款、第41條第1項前段，刑法施行法第1條之1第1項、第2
    項前段，併審酌被告無前科紀錄，此有臺灣高等法院被告前
    案紀錄表1 份在卷供參，素行尚可，且因告訴人求償新臺幣
    285,060元， 雙方對於和解金額認知差距過大，致無法達成
    和解，惟其犯罪之動機、目的及手段實屬可議，並對告訴人
    造成危害，迄今尚未賠償告訴人所受之損失，以及其犯後否
    認犯行之態度等一切情狀，就傷害部分量處拘役50日；強制
    罪部分量處拘役50日，應執行拘役90日，並諭知易科罰金之
    折算標準。經核其認事用法及量刑均無不當。被告上訴意旨
    ，以其自幼能智不足，但心地善良、個性憨厚老實，踩到告
    訴人的腳是不小心，且因此內心極為惶恐、不安，才以手欲
    拍去告訴人腳背上之髒污，並向告訴人說對不起，並無使人
    行無義務之事，且被告也係因在路口無法盡意表達道歉及關
    懷，才騎乘機車尾隨告訴人，再因個性內向，不擅表達，見
    告訴人停車後，一時不知所措，才轉頭將機車往路邊停靠，
    並掙扎如何向告訴人表達，最後雖決定騎車往前向告訴人表
    達歉意，然因心慌意亂不小心碰觸告訴人手肘，而使告訴人
    重心不穩，才向前攙扶，過程中告訴人並無跌倒或被機車夾
    住致無法動彈，且又因過程中告訴人高跟鞋掉落，當下直覺
    反應便是拾起要為告訴人穿上，可能在此過程中碰觸到告訴
    人腳部，因知覺能力較一般人遲緩，並未能體會告訴人感受
    ，實不能以一般國人禮儀習慣評斷，自無與常情相悖情事，
    而其智能不足、內向木訥、不擅言詞，又未曾上過法院，自
    難為完全無誤之陳述，應為無罪判決云云為由，指摘原判決
    不當，然此均經原審於前開理由予以指駁說明，是被告之上
    訴並無理由，應予駁回。
據上論斷，應依刑事訴訟法第368條，判決如主文。
本案經檢察官李叔芬到庭執行職務。
中    華    民    國    97    年    12    月    11    日
                  刑事第二十二庭審判長法  官  何菁莪
                                      法  官  江振義
                                      法  官  李麗珠
以上正本證明與原本無異。
不得上訴。
                                      書記官  陳禹任
中    華    民    國    97    年    12    月    12    日
附錄：本案論罪科刑法條全文
中華民國刑法第277 條第1 項：
傷害人之身體或健康者，處3 年以下有期徒刑、拘役或1,000 元
以下罰金。
中華民國刑法第304 條第1 項：
以強暴、脅迫使人行無義務之事或妨害人行使權利者，處3 年以
下有期徒刑、拘役或300 元以下罰金。


司法院資訊處製作；財團法人民間司法改革基金會備份。
